【裁判字號】    89,重訴,19
【裁判日期】    900418
【裁判案由】    侵權行為損害賠償
【裁判全文】
臺灣高等法院民事判決  八十九年度重訴字第一九號
      原      告    甲○○
                    乙○○
      被      告    丙○○
      訴訟代理人    陳俊哲
右當事人間因侵權行為損害賠償事件，本院判決如左︰
    主      文
被告應給付原告甲○○新臺幣壹佰玖拾柒萬陸仟肆佰零參元，應給付原告乙○○貳
佰零柒萬貳仟壹佰肆拾元，及均自民國八十八年十月二十一日起至清償日止，按
年息百分之五計算之利息。
原告其餘之訴駁回。
訴訟費用由被告負擔四分之一，餘由原告負擔。
本判決第一項於原告甲○○、乙○○依序以新臺幣陸拾陸萬元、新臺幣陸拾玖萬元為
被告供擔保後，得假執行。但被告如於假執行程序實施前，以新臺幣壹佰玖拾柒萬陸
仟肆佰零參元、新臺幣貳佰零柒萬貳仟壹佰肆拾元，為原告甲○○、乙○○預供擔保
，得免為假執行。
原告其餘假執行之聲請駁回。
    事      實
甲、原告方面：
一、聲明：
    (一)被告應連帶給付原告甲○○新臺幣（下同）九百十一萬二千九百三十七元五角
      ，及連帶給付原告乙○○九百三十九萬八千五百六十二元五角，及均自起訴狀
      繕本送達翌日起至清償日止，按年息百分之五計算之利息。
    (二)願供擔保聲請宣告假執行。
二、陳述：
    (一)被告丙○○為位於台北縣三峽鎮○○路一五六號駱駝潭育樂事業有限公司（以
      下簡稱駱駝潭公司）實際負責人兼救生員，於台灣省天然河川橫溪之行水區內
      ，以駱駝潭公司名義設置遊樂設施，對於遊樂設施經營者，應設置安全維護或
      救生人員，負責遊樂設施經常性檢修、維護與救生等工作，各項遊樂設施應依
      其種類、特性，分別於顯明處所豎立說明牌及有關限制之規定，觀光地區遊樂
      設施經營者應建立遊客之安全維護及醫療急救設施，並建立緊急救難及醫療急
      救系統，報請該管觀光主管機關備查之規定知之甚稔，且應注意能注意竟疏未
      注意設置安全維護與救生人員，亦未於危險處豎立警告標示及醫療急救設施，
      適有甲○○偕同乙○○、林雨生、林家宇於八十七年六月二十八日十二時三十
      分許，在上址郊遊烤肉，林雨生、林家宇沿階梯下水，未及一分鐘陷入橫溪底
      ，甲○○高喊救命，丙○○始下水又發覺水深而上岸，經該公司服務人員打一
      一九電話報警後，搜救總隊分別於當日十四時十分許、十四時五十分許，撈起
      林雨生、林家宇，兩人仍分別於同年月三十日二十一時十八分許、同年月日十
      六時四十五分許，在台北縣三峽鎮恩主公醫院，分別因中樞衰竭、缺氧、窒息
      、溺水而死亡，致生損害他人之權益。丙○○所犯業務過失致死罪，業經法院
      判處有期徒刑六月，現上訴於最高法院。
    (二)原告係被害人林雨生、林家宇之父母，爰請求被告給付下列之費用：
      1.醫藥費用：
        被害人林雨生、林家宇溺水被撈起後，由住院急診至死亡之時，林雨生部分
        計花費醫藥費用二萬七千五百六十四元，而林家宇計花費醫藥費用一萬零九
        百一十九元，合計為三萬八千四百八十三元。原告為被害人之繼承人且共同
        支出上開醫藥費用，依民法第一八四條、第一八五條規定，應由被告賠償原
        告每人各一萬九千二百四十一元五角。
      2.殯葬費用：
        林雨生及林家宇之喪葬費用，原告共同支出一百萬零二千二百元，依民法第
        一九二條、一八五條規定，應由被告賠償原告每人各五十萬一千一百元。因
        林雨生及林家宇之死亡時間不一樣，林雨生係八十七年六月三十日下午九時
        十八分死亡，而林家宇係同年同月二十八日下午四時四十五分死亡，依習俗
        聘請道士及做七等本即應予分開。又殯葬費用「彩白」係設置靈堂所需之各
        項物品及毛巾之類，為民間習俗上之喪禮費用，當然應予計算。雖係火葬，
        仍應裝置於棺木中，且裝置骨灰罐及進塔費，十萬元尚屬最便宜者。另外有
        關樂隊、司儀、代付小費、雜費之類，如曾參加過一般之出殯喪葬儀式者，
        當必瞭解均為當前民間習俗不可或缺之費用。
      3.扶養費用：
        被害人雖尚無養贍其父母之能力，而其父母將來賴其養贍，苟無反對情形，
        不得謂其將來亦無養贍能力，侵害被害人將來應有之養贍能力，即與侵害其
        父母將來應受養贍之權利無異，其父母得因此訴請賠償（最高法院十八年上
        字第二０四一號判例參照）。林雨生死亡時為十七歲，林家宇死亡時為十四
        歲，其等雖尚無養贍父母之能力，但不得謂其等將來無養贍能力，被告等侵
        害原告之子林雨生、林家宇致死，自屬侵害其將來應有之養贍能力，即與侵
        害原告將來應受養贍之權利無異。雖直系血親尊親屬受扶養之權利，應受「
        不能維持生活」之限制，所謂「不能維持生活」係指不能以自己之財產維持
        生活者而言，故直系血親尊親屬雖有謀生能力，若不能維持生活者，仍有受
        扶養之權利。
        (1)林雨生部分：
          原告甲○○，四十五年二月十三日生，雖服務於台北市政府公車處，但薪
          水菲薄，依台灣地區居民平均餘命表所示，尚有三十四年壽命，林雨生於
          二十一歲始有扶養能力，能負擔扶養義務時起算，甲○○有三十年可受扶
          養，按每年扶養親屬寬減額七萬二千元計算，依霍夫曼計算法扣除中間利
          息，所得請求扶養費損害賠償為一百三十四萬一千三百十一元。而原告郭
          寶梅，民國四十五年五月一日生，尚有三十九年壽命，林雨生於二十一歲
          有扶養能力，乙○○有三十五年可受扶養，按每年七萬二千元計算，依霍
          夫曼計算法扣除中間利息，所得請求扶養費損害賠償為一百四十七萬九千
          八百七十五元。雖原告有四名子女，但其中二名尚未成年，目前仍在學中
          ，尚無扶養能力，因此不應加以計算在內。
        (2)林家宇部分：
          依前述算法，甲○○尚有三十四年壽命，林家宇於二十一歲有扶養能力，
          甲○○有廿七年可受扶養，扣除中間利息，所得請求扶養費損害賠償為一
          百二十五萬一千二百八十五元。乙○○尚有三十九年壽命，乙○○有三十
          二年可受扶養，所得請求扶養費損害賠償為一百三十九萬八千三百四十六
          元。
      4.精神慰藉金部分：
        死者林雨生、林家宇為原告之長子及幼子，聰明乖巧，原期許其等將來有所
        成就，驟然天人永隔，白髮人送黑髮終，原告同時意外喪失二名兒子，且無
        法繼續生育，有絕嗣之虞，以致全家悲痛逾恆，迄今仍無法撫平內心之創傷
        ，依民法第一九四條之規定，向被告請求給付六百萬元之慰撫金，依當前之
        社會一般情形，應不為高。
      合計被告應給付原告甲○○七百一十六萬八千四百九十元，給付原告乙○○七
      百二十三萬九千八百九十六元，及法定遲延利息。
    (三)原告之子林雨生、林家宇係沿階梯下水洗手，卻分別遭致滅頂，業經刑事判決
      認定，被告否認有過失之犯行，並不可採。檢察署製作勘驗筆錄時原告並未在
      場，而係勘驗後警方人員請原告補簽名而已，因其中所載「‧‧‧可能係越過
      欄杆才進入水中‧‧‧」等語，屬猜測之詞，蓋該區均有階梯可上下，又何必
      翻越欄杆？又警訊筆錄所載甲○○謂：「‧‧‧我太太乙○○‧‧‧建議說因
      天氣熱想要玩水，便帶著林雨生及林家宇走向水邊，不一會兒（約一分鐘）我
      太太便大喊小孩子不見了‧‧‧」「他們係翻越欄杆去玩水」等情，與事實不
      符，因該筆錄原告甲○○並不曉得內容，當時製作筆錄之警員僅拿給甲○○簽
      名，原告為兒子遭到滅頂事宜傷心不已並未看內容，其何可能有心情製作筆錄
      。
乙、被告方面：
一、聲明：
    (一)原告之訴及假執行之聲請均駁回。
    (二)如受不利之判決，願供擔保請准宣告免為假執行。
二、陳述：
    (一)營業登記項目僅表示公司可經營之項目，並不表示登記項目即為實際經營項目
      被告實際經營之駱駝潭公司營業登記項目雖有露營、划舟等項目，惟八十七年
      間實際營業項目僅有烤肉、露營部分（露營部分亦未開放），並未經營划舟項
      目，若經營划舟項目，斷無將小舟棄置於陸上之可能，證人亦不致證述駱駝潭
      公司沒有設置遊樂設施等語。原告提出照片中之看板係舊看板，駱駝潭公司於
      案發前一年業已停止划舟之項目，只是未更換看板而已。況死者係自行爬越欄
      杆進入水域，並非因划舟而掉落水中，故其等掉落水中與駱駝潭公司是否經營
      划舟項目無關。駱駝潭公司實際營業項目僅有烤肉部分，並未經營划舟項目，
      亦未設置任何遊樂設施，所收取之費用僅係場地之使用清潔維護費，成人收取
      一百元，小孩七十元，並未加收其他費用。被告已盡經營烤肉區業者應注意之
      義務，並無過失之責：
      1.被告已在烤肉區臨水處設置高度九十公分之圍欄，以防止遊客發生掉落之危
        險，並廣設警告標語警告遊客不得戲水、游泳等，在現場亦設有救生員二名
        及救生圈等物品，被告已盡經營烤肉區業者應注意之義務。死者分別係十四
        歲及十七歲國中生、高中生，對於警告牌，應知曉其義，並具判斷能力，死
        者違反禁止規定及忽視警告標誌而至深水處嬉水、游泳溺斃，被告應無任何
        過失之可言。
      2.死者係八十七年六月二十八日下午一時四十五分溺水，被告立即下水搶救，
        同時並令職員趕緊打電話報警協助，經勤務中心再轉台北縣警察局三峽分局
        成福派出所派遣人員前往救助，此有相驗案件初步調查報告表載明於「下午
        十三時五十五分接獲勤務中心轉報」可證。證人王源德證稱：「到了很久救
        生員才來，大概隔了半個鐘頭，是他父親先下去之後再喊救命，大概隔了半
        個鐘頭救生員才下去」，與事實不符，不足採信。
      3.死者林雨生、林家宇偶發之下水舉動，非被告所應注意，或能注意。死者並
        非因使用被告所設置之遊樂設施落水，且其落水後，被告亦盡力搶救，只因
        死者溺水之處須有潛水員及潛水設備始得救援，縱係身為救生員之被告亦無
        法搶救，因駱駝潭公司係經營烤肉區，並非經營划船、游泳或潛水，自無法
        律或契約義務設置潛水員，被告應無過失之可言。駱駝潭為自然景觀之遊樂
        區，實不可能比照游泳池而將同一水域之深水區及淺水區之水面上以浮繩或
        以其他方式加以阻隔，此有最高法院八十八年台上字第八六號判決可參。被
        告在同一水域而深、淺部分未設阻隔，亦難謂安全設施有疏漏。
    (二)原告請求之損害金額，其請求之項目及金額，於法未合：
      1.扶養費用：
        直系血親尊親屬受扶養之權利，雖不受無謀生能力之限制，仍應受不能維持
        生活之限制。原告主張對其子林雨生及林家宇有受其扶養之權利，就其得受
        扶養之前提要件「不能維持生活」，應負舉證之責。原告二人正值壯年，且
        有固定職業，不僅有謀生能力，更無不能維持生活之情，原告依民法第一九
        二條第二項規定請求賠償扶養之損害，並無理由。而原告共育有四名子女，
        請求扶養之權利，應由四名子女共同分擔，再夫妻間互負扶養義務，原告未
        予扣除其彼此間之扶養義務，亦有疑義。
      2.醫藥費用：
        原告請求被告賠償其所支出醫藥費用，請求權基礎主張依民法第一八四條、
        一八五條規定，然原告所主張之侵權行為之被害人並非原告二人，且原告並
        未將健保已給付部分扣除，於法未合。
      3.殯葬費用：
        原告為其子林雨生及林家宇辦理喪葬，有蓄意浪費鋪張之嫌，例如光是禮堂
        佈置鮮花即共計六萬元，非必要之支出；且被害人同日出殯竟分別請求；道
        士費用二壇八萬元，做七道士六萬元，二位被害人是兄弟且同一日出殯竟分
        別支出，合計即有二十八萬元，豈無灌水之嫌？又殯葬費用「彩白」每人各
        三萬七千五百元，紙製靈厝每人各一萬二千元，並非必要之支出；又死者屍
        體已用火葬，何以尚須用價值一萬二千元之西式棺木？置放棺內物？又以原
        告之經濟收入觀之，骨灰何以須用價值高達九萬三千元之進口玉罐裝置？進
        塔費用既係隨緣又為何高達十萬元，且未附任何進塔費單據？另樂隊、司儀
        、代付小費、雜費等支出更非喪葬所必要之費用。證人黃松茂於九十年三月
        二十二日  鈞院訊問時證稱：「關於小孩子的部分五十萬元是有點高」足證
        。
      4.精神慰藉金：
        被害人二人均未成年，尚在就學中，毫無經濟能力，以如此身分、地位、資
        力，請求高額精神慰藉金，亦有未當。
    (三)民法第二百二十四條所謂代理人，應包括法定代理人在內，該條可類推適用於
      同法第二百十七條被害人與有過失之規定，亦即在適用民法第二百十七條之場
      合，損害賠償權利人之代理人或使用人之過失，可視同損害賠償權利人之過失
      ，適用過失相抵之法則（最高法院七十三年台上字第二二０一號判例意旨參照
      ）。本件事故之發生係肇因於原告乙○○建議並帶著林雨生及林家宇二人身著
      牛仔長褲強行翻越欄干進入水中所致，原告二人身為林雨生及林家宇二人之父
      母，非但未盡照顧之責，放任未成年子女，翻越欄干，身著牛仔長褲進入溪中
      戲水，原告乙○○甚且係建議並帶著林雨生及林家宇翻越欄干進入水中戲水之
      人，致發生此不幸，其等亦顯與有過失。依衡平原則，應有民法第二百十七條
      第一項規定過失相抵之適用。
    理      由
一、原告於八十八年十月十五日提出之附帶民事訴訟起訴狀，雖將駱駝潭育樂事業有
    限公司及馮劉夏並列為被告，惟被告駱駝潭育樂事業有限公司及馮劉夏部分，業
    經本院於八十九年一月三十一日判決駁回原告之起訴，裁定移送本院民事庭審理
    者僅被告丙○○一人，原告雖仍贅列馮劉夏等二人為被告，其二人不在本件審理
    範圍內，並非本件之被告，被告丙○○亦無連帶給付之可能，合先敘明。
二、原告主張：被告丙○○為駱駝潭公司實際負責人兼救生員，於台灣省天然河川橫
    溪之行水區內，以駱駝潭公司名義設置遊樂設施，對於遊樂設施經營者，應設置
    安全維護或救生人員，負責遊樂設施經常性檢修、維護與救生等工作，各項遊樂
    設施應依其種類、特性，分別於顯明處所豎立說明牌及有關限制之規定，觀光地
    區遊樂設施經營者應建立遊客之安全維護及醫療急救設施，並建立緊急救難及醫
    療急救系統，報請該管觀光主管機關備查之規定知之甚稔，且應注意能注意竟疏
    未注意設置足夠之安全維護與救生人員，亦未於危險處設置醫療急救設施，適有
    原告甲○○、乙○○偕同二子林雨生、林家宇於八十七年六月二十八日十二時三
    十分許，在上址郊遊烤肉，林雨生、林家宇沿階梯下水，未及一分鐘陷入橫溪底
    ，甲○○高喊救命，丙○○始下水又發覺水深而上岸，經該公司服務人員打一一
    九電話報警後，搜救總隊分別於當日十四時十分許、十四時五十分許，撈起林雨
    生、林家宇，兩人仍分別於同年月三十日二十一時十八分許、同年月日十六時四
    十五分許，在台北縣三峽鎮恩主公醫院，分別因中樞衰竭、缺氧、窒息、溺水而
    死亡。丙○○所犯業務過失致死罪，業經本院判處有期徒刑六月，現上訴於最高
    法院，有本院八十八年度上訴字第三六七八號刑事判決書一份附卷可稽。
三、被告對林雨生、林家宇二人於駱駝潭遊樂區溺斃之事實不爭執，但抗辯駱駝潭公
    司於案發當時之營業項目僅有烤肉，並無划舟，且被告已盡注意之義務，對林雨
    生、林家宇之死亡並無過失責任云云。惟查，
    (一)駱駝潭遊樂區係沿天然之河道所設置，因緊臨水流，被告對於遊客下水嬉戲之
      情形，自為其所預見，而上開遊樂區○○道綿延數百公尺，河水之深度在發生
      意外之地區有三公尺餘深，並經證人即台北縣救難協會三峽分會分隊長洪清溪
      、隊員翁宗泰及被告丙○○於刑事案件陳述屬實，被告既係上開遊樂區之實際
      負責人，為防止溺水意外之發生，自應僱用足夠之救護人員並於意外發生之區
      域及相關之溪谷設置救生設施以供遊客於發生意外時，資為救生之憑藉，但依
      原告甲○○及被告於刑事案件偵查、審理中所述，事故發生時，在現場並無救
      生人員在旁，另上開遊樂區之合格救生員僅有二位，且救生設施集中在事故現
      場外之定點，案發地並無任何救生圈等救生設施，致林雨生、林家宇下水後，
      即陷入三公尺至五公尺深之橫溪底，並於林雨生、林家宇落水後，救生圈、救
      生繩、救生員皆派不上用場，足見被告未建立遊客之安全維護及醫療急救設施
      ，並建立緊急救難及醫療急救系統。
    (二)駱駝潭公司之經濟部公司執照所記載該公司經核准所營事業項目係(1)泳池、露
      營、溜冰、划舟、保齡球、網球、兒童玩具等育樂事業經營。(2)有關前項業務
      之經營及投資。又該公司實際經營之事業係划舟、烤肉、露營等項目，業據證
      人即當時台北縣政府觀光課負責遊樂區檢查業務之承辦人方豪於八十七年六月
      九日至現場實際勘查無誤，並於本院刑事庭審理時到庭陳述在卷，且有其庭呈
      之台北縣政府對駱駝潭公司所屬遊樂園區經營管理與安全維護督導檢查紀錄表
      影本乙份附於刑事卷可稽，復有駱駝潭公司之經濟部公司執照、台北縣政府營
      利事業登記證各影本附相驗卷可證，而划舟係屬觀光地區遊樂設施之一種，應
      實施安全檢查，此觀「觀光地區遊樂設施安全檢查辦法」第三條第一項第二款
      規定甚明，是被告以駱駝潭公司名義經營之划舟事業，自應適用觀光地區遊樂
      設施安全檢查辦法之規定，而交通部八十八年十一月三十日交路八十八(一)字第
      ０五七０四二號函覆本院刑事庭略稱：查露營區及烤肉區非屬「觀光地區遊樂
      設施安全檢查辦法」所規範之遊樂設施，並無該辦法之適用云云，顯與上述被
      告以駱駝潭公司名義經營之划舟事業，應適用觀光地區遊樂設施安全檢查辦法
      之規定不生影響，自不能據為被告有利之證明。另證人方豪證稱：划舟不算遊
      樂設施，核與觀光地區遊樂設施安全檢查辦法第三條第一項第二款規定不符，
      應不足採。證人即台北縣政府工務局水利課承辦人陳錦帆於刑事審理時證稱：
      我去（現場）的時間與方小姐（指方豪而言）不同，我去的時候，被告已停止
      營業，而且是在發生本件意外以後了，我六月三十日（指八十七年）去的時候
      沒有注意到船隻，至（八十七年）七月十八日去會勘的時候，才注意到船隻沒
      有用云云，顯不能據為本件事故發生時，被告並無經營划舟事業之證據，被告
      聲請再訊問證人陳錦帆，核無必要。按遊樂設施經營者，應設置安全維護或救
      生人員，負責遊樂設施經常性檢修、維護與救生等工作；各項遊樂設施應依其
      種類、特性，分別於顯明處所豎立說明牌及有關限制之規定；觀光地區遊樂設
      施經營者應建立遊客之安全維護及醫療急救設施，並建立緊急救難及醫療急救
      系統，報請該管觀光主管機關備查，觀光地區遊樂設施安全檢查辦法第十一條
      、第十三條分別定有明文。被告為駱駝潭公司之實際負責人，即為遊樂設施之
      經營者，應注意能注意竟疏未注意上開規定，致肇溺水事故，其有過失甚為顯
      然。（以上參本院八十八年度上訴字第三六七八號刑事判決書第五、六頁）
    (三)被告雖辯稱駱駝潭遊樂區在事件發生時僅供遊客烤肉並未經營划舟業務，其已
      盡注義務且未延誤報警，就林雨生、林家宇死亡並無過失云云。然，原告提出
      之照片係事件發生時懸掛在駱駝潭遊樂區之廣告看板，被告不否認當時仍有該
      看板，依該廣告看板足令人信為駱駝潭遊樂區係可以泛舟戲水（本院卷五二頁
      反面）。至於被告提出之收費票券係其自行印製，不能以其上註明為清潔維護
      費作為駱駝潭遊樂區只能烤肉不能戲水之證明；況被告亦承認在淺灘有遊客下
      水（本院卷第一八一頁），並抗辯以鐵橋區分能否下水，但不熟悉地形之遊客
      又如何得知水之深度？林雨生、林家宇二人溺水之地點成福溪在駱駝石附近深
      達五公尺，非初來乍到之遊客所能知悉，但為被告所明知，其乃會在地上噴漆
      「水深請勿游泳」（本院卷第二八頁），至於檢察官在翌日勘驗現埸時，雖在
      入口處設置有告示牌全面禁止游泳（本院卷第一三四頁反面），極可能係事後
      所添置。以水深高達五公尺之溪水，竟未立明顯之警告牌示，僅於地上噴漆
      ，且未於危險地段之駱駝石附近加派救生員事前禁止遊客下水、事後及時救援
      ，而該處既因水深之故，若有人落水需有潛水設備始能至深潭救援（本院卷第
      二八頁），為被告所明知，亦未配備潛水設施，而落水產生之危險係瞬間之事
      ，不能完全倚賴警力之救助，被告徒以其未延誤報警作為其無過失之抗辯，委
      無可採，其有過失，極為明顯。被告之過失行為與被害人林雨生、林家宇之死
      亡間有相當因果關係，事證明確，被告過失行為洵堪認定。
四、被告不法侵害林雨生、林家宇之身體，既經認定，應負賠償責任。茲所應審酌者
    ，為原告所得請求被告賠償之金額，爰分述如左：
  (一)醫療費部分：
    按「不法侵害他人致死者，對於支出醫療及增加生活上需要之費用或殯葬費之人
    ，亦應負損害賠償責任。」民法第一百九十二條第一項定有明文。原告主張係支
    出醫療費之人，被告抗辯原告非侵權行為之被害人，不得請求醫療費，揆諸前揭
    規定，顯不足採。被害人林雨生、林家宇溺水後曾送財團法人恩主公醫院醫療，
    由原告支出醫藥費三萬八千四百八十三元，有該醫院出具之收據三紙在卷可稽（
    附民卷第十二、十三頁）。原告主張係二人平均支出，甲○○請求被告賠償一萬
    九千二百四十二元，乙○○請求被告賠償一萬九千二百四十一元，應准許之。按
    保險制度，旨在保護被保險人，非為減輕損害事故加害人之責任。保險給付請求
    權之發生，係以定有支付保險費之保險契約為基礎，與因侵權行為所生之損害賠
    償請求權，並非出於同一原因。後者之損害賠償請求權，殊不因受領前者之保險
    給付而喪失，兩者除有保險法第五十三條關於代位行使之關係外，並不生損益相
    抵問題（最高法院六十八年度台上字第四二號判例參照）。被告抗辯應扣除全民
    健康保險所為之給付，為無理由；至於最高法院八十八年度台上字第三五三號判
    決係就強制汽車責任保險而為論述，本件情形顯無適用該判決之餘地。
  (二)扶養費部分：
    按「被害人雖尚無養贍其父母之能力，而其父母將來賴其養贍，茍無反對情形，
    不得謂其將來亦無養贍能力，侵害被害人將來應有之養贍能力，即與侵害其父母
    將來應受養贍之權利無異，其父母得因此訴請賠償。」最高法院十八年上字第二
    ○四一號判例著有明文。次按直系血親相互間互負扶養義務；又及夫妻間互負扶
    養義務，其扶養義務之順序與直系血親卑親屬同，民法第一千一百十四條第一款
    、第一千一百十六條之一分別定有明文。夫妻互負扶養義務之順序既與直系血親
    卑親屬同，自應與直系血親卑親屬各依其經濟能力分擔扶養義務（最高法院八十
    八年度台上字第二五八八號判決參照）。而直系血親尊親屬受扶養者，以不能維
    持生活者為限，所謂不能維持生活係指不能以自己之財產、勞力之所得以維持之
    生活而言，與有無謀生能力不同。原告甲○○雖係公務員，收入並不高，乙○○
    則為家庭主婦，二人雖共有不動產一棟（本院卷第一八五頁），以甲○○一人之
    薪水維持一家人之開銷，依目前國民之平均消費及物價之情況，原告主張不能以
    自己之財產維持一般程度之生活，應可採信。林雨生（七十年十月十五日生）、
    林家宇（七十三年六月二十一日生）係原告甲○○（四十五年二月十三日生）、
    乙○○（四十五年五月一日生）之子，與原告之女林琬蓉（六十九年十一月二十
    九日生）、林佳樺（七十二年七月十三日生）應共負法定扶養義務，有戶籍謄
    本在卷可稽（附民卷第十八頁）。被害人林雨生、林家宇為未成年人，應於其成
    年時方有扶養義務，林雨生尚有三年四個月成年，而林家宇尚有六年方成年，而
    且與其同負扶養義務之原告之女林琬蓉、林佳樺亦未成年，林琬蓉尚有二年五個
    月成年，林佳樺尚有五年一個月方成年。原告主張按財政部公布之扶養親屬寬減
    額計算扶養費，再依霍夫曼計算法扣除中間利息，尚無不合。以下分就原告甲○
    ○及乙○○敘述其得主張之扶養費數額：
    Ａ甲○○部分：甲○○於被害人林雨生及林家宇死亡時，甲○○為四十二歲四個
      月，依台灣地區歷年簡易生命表平均餘命表（附民卷第二十頁），中華民國人
      民八十四年平均壽命男性為七十二歲，甲○○於被害人林雨生、林家宇死亡時
      ，平均餘命尚有二十九年八個月。因被害人於死亡時尚未成年，其餘應扶養之
      人亦有部分未成年，故於被害人成年時與其應負扶養義務之人亦有變動，故分
      別論述之：
      1.就林雨生部分：
        (1)於林雨生成年至林佳樺成年之時：期間為一年九個月（五年一個月減三年
          四個月），應同負扶養義務者為林琬蓉、林雨生及乙○○，依八十七年度
          扶養親屬寬減額每人每年七萬二千元計算，甲○○得請求扶養費為三萬九
          千二百二十一元（72000*0.00000000+72000*〈1.00000000 - 0.00000000
          〉*9/12= 117662，117662÷3=39221）。
        (2)於林佳樺成年至林家宇成年時：期間十一個月（六年減五年一個月），應
          同負扶養義務者為林琬蓉、林雨生、林佳樺及乙○○，甲○○得請求之扶
          養費一萬五千七百十四元（72000*0.00000000*11/12 =62857，62857÷4=
          15714）。
        (3)林家宇成年後至甲○○之餘命屆至時：期間計二十三年又八個月（二十九
          年又八個月減六年），應同負扶養義務者為林琬蓉、林雨生、林佳樺、林
          家宇及乙○○，甲○○得請求之扶養費二十二萬一千零十四元（ 72000*
          15.00000000+72000*〈15.00000000-00.00000000〉*8/12 =0000000，
          0000000÷5=221014）。
        甲○○向林雨生請求之扶養費共計為二十七萬五千九百四十九元（39221+15714
        +221014=275949）。
      2.就林家宇部分：甲○○向林家宇請求之扶養費，僅有前述之(3)，即二十二萬
        一千零十四元。
      縱上所述，甲○○得請求之數額為四十九萬六千九百六十三元（ 275949+221014
      =496963）。
    Ｂ乙○○部分：乙○○於被害人林雨生及林家宇死亡時，乙○○為四十二歲一個
      月，依台灣地區歷年簡易生命表平均餘命表（附民卷二十一頁），中華民國人
      民八十四年平均壽命女性為七十八歲，乙○○於被害人林雨生、林家宇死亡時
      ，平均餘命為三十五年十一個月。茲分述之：
      1.就林雨生部分：
        (1)於林雨生成年至林佳樺成年之時：期間為一年九個月（五年一個月減三年
          四個月），應同負扶養義務者為林琬蓉、林雨生及甲○○，依八十七年度
          扶養親屬寬減額每人每年七萬二千元計算，乙○○得請求扶養費為三萬九
          千二百二十一元（72000*0.00000000+72000*〈1.00000000 - 0.00000000
          〉*9/12= 117662，117662÷3=39221）。
        (2)於林佳樺成年至林家宇成年時：期間十一個月（六年減五年一個月），應
          同負扶養義務者為林琬蓉、林雨生、林佳樺及甲○○，乙○○得請求之扶
          養費一萬五千七百十四元（72000*0.00000000*11/12 =62857，62857÷4=
          15714）。
        (3)林家宇成年後至甲○○之餘命屆至時：期間計二十三年又八個月（二十九
          年又八個月減六年），應同負扶養義務者為林琬蓉、林雨生、林佳樺、林
          家宇及甲○○，乙○○得請求之扶養費二十二萬一千零十四元（72000*
          15.00000000+72000*〈15.00000000-00.00000000〉*8/12 =0000000，
          0000000÷5=221014）。
        (4)甲○○之餘命屆至到乙○○餘命屆至時：期間為六年又三個月（三十五年
          十一月減二十九年八個月），應負扶養義務者為林琬蓉、林雨生、林佳樺
          及林家宇，乙○○得請求之扶養費九萬五千七百三十八元（72000*
          5.00000000+72000*〈5.00000000-  0.00000000〉*3/12=382953，382953
          ÷4=95738）。
        乙○○向林雨生請求之扶養費共計為三十七萬一千六百八十七元（ 39221+
        15714 +221014+95738=371687）。
      2.就林家宇部分：乙○○向林家宇請求之扶養費，有前述之(3)及(4)，即三十一
        萬六千七百五十二元（221014+95738=316752）。
      縱上所述，乙○○得請求之數額為六十八萬八千四百三十九元（371687+316752
      =688439）。
    原告二人超過前述金額之請求，不應准許。
  (三)殯葬費用部分：
    原告主張其為安葬被害人，合計支出殯葬費用一百萬零二千二百元，有花城葬儀
    社所出具之明細表二紙附卷可稽（附民卷第第十四、十五頁），原告自得依前揭
    規定請求被告賠償所支出之殯葬費用。惟被告以被害人係同日出殯竟分別請求道
    士費用，而禮堂佈置鮮花、彩白、紙製靈厝樂隊、司儀、代付小費及雜費非必要
    之費用，而且死者屍體已用火葬，何須用西式棺木，置棺內物？又以原告之經濟
    收入，何須用進口玉罐裝置？而進塔費用既係隨緣又為何高達十萬元抗辯。被告
    抗辯被害人二人同日出殯，竟分別請求云云。惟被害人二人死亡時間不同，林雨
    生係於八十七年六月三十日下午九時十八分死亡，而林家宇係於同年同月二十八
    日下午四時四十五分死亡（附民卷第十六、十七頁），依據民間習俗，應根據死
    亡時間定出殯之時，故原告甲○○陳稱「是同一天出殯，但是不同時間，兩個相
    差三個鐘頭。」（本院卷第一八五頁）應屬可信。而被告爭執之道士費用、紙製
    靈厝、棺木與棺內物、樂隊及司儀部分，衡諸現今社會喪葬禮俗、宗教上儀式，
    均屬治喪所必要之費用，且據證人黃松茂到院證稱「不論火葬或土葬都要用棺木
    」（本院卷第一八三頁）。禮堂佈置鮮花固為目前喪禮中常見，屬喪事之必需，
    惟林雨生、林家宇二人各花費三萬元，參考台北市葬儀商業同業公會公訂之埋葬
    費價目表，一埸儀式使用鮮花以一萬元為適當，合計為二萬元，超過之部分應非
    屬必要費用。關於被告質疑之骨灰玉罐及進塔費用，依前揭證人之證詞：「進塔
    費用係交給寺廟，也有的地方要二十幾萬元」（本院卷一八四頁），此既為林雨
    生、林家宇火葬後，在寺廟安放骨灰之費用，自屬埋葬之必要費用。骨灰玉罐九
    萬三千元據證人黃松茂所稱「不算很高，從三十幾萬到兩千元，看你要用那一種
    」。由於被害人乃原告僅有之二名兒子，原告為被害人選用中上之骨灰玉罐及花
    費進塔費用，應無過高之情事。至於「彩白」據證人稱係「給作法事的人吃便當
    ，給來弔唁的人毛巾之回禮」，非屬必要費用；而代付小費及雜費部分並無法證
    明係何部分之支出，亦應剔除；總計原告得請求之部分為八十七萬三千二百元（
    000000－00000－00000－0000－3000=436600，436600×2= 873200）。原告主張
    二人平均支付殯葬費用，即每人得請求被告賠償四十三萬六千六百元。
  (四)精神慰藉金部分；
    原告甲○○係公務員收入不豐，原告乙○○為家庭主婦，二人本育有二子二女，
    被害人乃原告僅有之二名兒子，同因此事件而身亡，依中國人期待兒子傳宗接代
    之傳統觀念，原告同時失去二名僅有之兒子，精神確受極大痛若。被告為駱駝潭
    遊樂區之實際負責人，以事件發生之時，單是在成福溪戲水之遊客即有一、二百
    人之眾，遑論尚有烤肉區之遊客未算入，被告經營駱駝潭遊樂區收入應頗豐。本
    院斟酌實際情況，及兩造之身分、地位、經濟能力等，認為原告各請求六百萬元
    ，尚嫌過高，應予核減為每人三百萬元，方屬公允，逾此數額之請求，為無理由
    ，不應准許。
  (五)綜上，原告甲○○得請求之金額為三百九十五萬二千八百零五元（19242＋436600
    ＋496963＋0000000＝0000000），原告乙○○得請求之金額為四百十四萬四千二
    百八十元（19241＋436600＋688439＋0000000＝0000000）。
五、按損害之發生或擴大，被害人與有過失者，法院得減輕賠償金額或免除之，民法
    第二百十七條第一項定有明文。民法第二百二十四條所謂代理人，應包括法定代
    理人在內，該條可類推適用於同法第二百十七條被害人與有過失之規定，亦即在
    適用民法第二百十七條之場合，損害賠償權利人之代理人或使用人之過失，可視
    同損害賠償權利人之過失，適用過失相抵之法則（最高法院七十三年台上字第二
    二０一號判例參照）。本件事故之發生係肇因於原告乙○○帶著林雨生及林家宇
    二人身著牛仔長褲翻越欄干進入水中所致（本院卷第二○六頁刑事筆錄參照），
    原告二人身為林雨生及林家宇二人之父母，本應盡照顧未成年子女之責，竟放任
    被害人身著牛仔長褲進入溪中戲水，牛仔褲受水之後比較重比較難游，應係被害
    人無法及時游回溪畔致遭滅頂之因素之一，原告就事件之發生與有過失。爰審酌
    兩造過失責任之程度為各半，依民法第二百十七條第一項規定減輕被告之賠償金
    額二分之一，即被告應賠償原告甲○○一百九十七萬六千四百零三元，賠償原告
    乙○○二百零七萬二千一百四十元（元以下四捨五入）。
六、從而，原告基於侵權行為之損害賠償請求權，請求被告賠償原告甲○○一百九十
    七萬六千四百零三元，賠償原告乙○○二百零七萬二千一百四十元，及均自附帶
    民事訴訟起訴狀繕本送達被告之翌日即八十八年十月二十一日起至清償日止，依
    法定利率計算之遲延利息部分，洵屬正當，應予准許。逾此部分所為之請求，為
    無理由，應予駁回。兩造均陳明願供擔保，分別聲請宣告假執行及免為假執行，
    於原告勝訴部分，經核尚無不合，爰分別酌定相當擔保金額准許之。至於原告其
    餘假執行之聲請部分，因訴之駁回而失所附麗，併予駁回。
七、本件事證已臻明確，兩造其餘攻擊防禦方法或與本件無涉或與判決結果不生影響
    ，毋庸一一論列。
八、結論：本件原告之訴，為一部有理由，一部無理由，依民事訴訟法第七十九條但
    書、第八十五條第一項前段、第四百六十三條、第三百九十條第二項、第三百九
    十二條，判決如主文。
中      華      民      國    九十      年      四      月      十八    日
                                        民事第九庭
~B1        審判長法官
~B2              法官
~B3              法官
~FO;~T32;
對於本判決如不服，應於送達後十日內，向本院提出上訴狀。


司法院資訊處製作；財團法人民間司法改革基金會備份。
